臺灣高等法院臺南分院刑事判決
109年度金上訴字第1590號
上  訴  人  臺灣雲林地方檢察署檢察官
被      告  洪紹瑋


上列上訴人因被告違反洗錢防制法等案件，不服臺灣雲林地方法
院109年度金訴字第55號中華民國109年9月15日第一審判決（起
訴案號：臺灣雲林地方檢察署109年度偵字第1476號），提起上
訴，本院判決如下：
    主  文
原判決撤銷。
洪紹瑋無罪。
    理  由
一、公訴意旨略以：被告洪紹瑋可預見將金融帳戶交予他人使用，
    可能作為掩飾或隱匿他人實施詐欺犯罪所得財物之用，竟基
    於幫助詐欺取財及掩飾特定犯罪所得之去向之不確定故意，
    依真實姓名、年籍不詳，暱稱為「○○○」之某詐騙集團成員
    指示，於民國108年12月8日某時，在臺中市○○區之某7-11便
    利商店，將其申辦之臺灣中小企業銀行虎尾分行帳號000-00
    000000000號帳戶（下稱中小企銀帳戶）及另一帳號不詳之
    第一商業銀行帳戶之存摺及金融卡寄予某姓名年籍均不詳之
    人，並以通訊軟體LINE將上開二帳戶之密碼告知「○○○」。
    嗣「○○○」及其所屬詐騙集團成員於取得上開中小企銀帳戶
    等帳戶之存摺、金融卡及密碼後，即意圖為自己不法之所有，
    共同基於詐欺之犯意聯絡，於108年12月10日下午6時30分許
    起，以電話及LINE向告訴人佯稱係其同學，因急需現金向其
    借款云云，致告訴人陷於錯誤，於108年12月11日上午9時40
    分許，至新北市○○區○○街之合作金庫商業銀行○○分行，臨櫃
    匯款新臺幣（下同）20萬元至被告之中小企銀帳戶內，旋遭
    分次提領共10萬元。嗣告訴人發覺受騙報案，始查悉上情。
    因認被告涉有刑法第30條第1項、同法第339條第1項之幫助
    詐欺取財罪嫌及洗錢防制法第14條第1項之洗錢罪嫌等語。
二、按犯罪事實應依證據認定之，無證據不得認定犯罪事實；不
    能證明被告犯罪者應諭知無罪之判決，刑事訴訟法第154條
    第2項、第301條第1項分別定有明文。又被告之自白，不得
    作為有罪判決之唯一證據，仍應調查其他必要之證據，以察
    其是否與事實相符，同法第156條第2項亦有明定。復按刑事
    訴訟法上所謂認定犯罪事實之積極證據，係指適合於被告犯
    罪事實認定之積極證據而言，雖不以直接證據為限，間接證
    據亦包括在內，然而無論直接或間接證據，其為訴訟上之證
    明，須於通常一般之人均不致有所懷疑，而得確信其為真實
    之程度者，始得據為有罪之認定，倘其證明尚未達到此一程
    度，而有合理之懷疑存在，無從使事實審法院得有罪之確信
    時，即應由法院諭知被告無罪之判決（最高法院76年台上字
    第4986號判決意旨參照）。
三、公訴意旨認被告涉有幫助詐欺取財、洗錢等罪嫌，無非以被
    告之供述、告訴人之指述、告訴人提供之合作金庫商業銀行
    客戶收執聯影本、被告之中小企銀帳戶開戶申請書及交易明
    細資料及被告提出之LINE對話紀錄，為其論據。
四、被告於原審審理中，固坦承犯行，然於本院審理中否認犯罪
    ，辯稱：其當時想要開自助餐店，有資金需求，但因尚未服
    兵役，遭銀行拒絕，後來在網路上找到地下借款，對方要求
    提供存摺、提款卡及密碼以證明信用狀態，其因需款孔急，
    遂依指示提供中小企銀帳戶及其於第一商業銀行開設之帳號
    00000000000號薪資轉帳帳戶（下稱一銀帳戶）之存摺、提
    款卡及密碼給網路上自稱「○○○」之人，而其當時任職之○○○
    ○○股份有限公司於108年12月10日轉入上開一銀帳戶之薪資
    亦遭詐騙集團提領一空，其並無幫助詐欺及洗錢之犯意；又
    本案於原審審理時，其正在服兵役，本欲簽志願役，希望案
    件早日結束，故為認罪之表示，但目前已無此需求等語。
五、經查：
　㈠上開中小企銀帳戶及一銀帳戶為被告所申請，被告於108年12
    月8日某時，依通訊軟體LINE暱稱「○○○」之指示，在臺中市
    ○○區之某7-11便利商店，將上開中小企銀帳戶及一銀帳戶之
    存摺及金融卡寄予某姓名年籍均不詳之人，並以通訊軟體LI
    NE將上開二帳戶之密碼告知「○○○」；嗣「○○○」及其所屬詐
    騙集團成員於取得上開中小企銀帳戶及一銀帳戶之存摺、金
    融卡及密碼後，即於108年12月10日下午6時30分許起，以電
    話及LINE向告訴人佯稱係其同學，因急需現金向其借款云云
    ，致告訴人陷於錯誤，於108年12月11日上午9時40分許，至
    新北市○○區○○街之合作金庫商業銀行○○分行，臨櫃匯款20萬
    元至被告前開中小企銀帳戶內，旋遭分次提領共10萬元等情
    ，為被告所不否認，並經告訴人於警詢中指訴歷歷（見警卷
    第7至9頁），且有告訴人提出之合作金庫商業銀行○○分行匯
    款單客戶收執聯影本、內政部警政署反詐騙諮詢專線紀錄表
    、金融機構聯防機制通報單、新北市政府警察局中和分局中
    和派出所受理各類案件紀錄表、被告中小企銀帳戶之客戶基
    本資料查詢及108年9月1日至同年12月20日交易明細、被告
    提出之LINE對話紀錄、手機畫面截圖各一份（見警卷第55、
    57至61頁；偵卷第27至29、39至229、237至247頁）附卷可
    證。而上開一銀帳戶於108年12月11日之後，有多筆款項匯
    入該帳戶，旋遭提領之紀錄，且本院依職權向各該銀行函調
    相關資料結果，將款項匯入上開一銀帳戶者，多因涉入提供
    帳戶之幫助詐欺等案件而遭檢察官追訴，此有中華郵政股份
    有限公司110年3月29日儲字第1100 079284號函暨該函檢附
    之謝昭凌、黃柏銓帳戶之客戶基本資料、中國信託商業銀行
    股份有限公司110年3月31日中信銀字第1102001795號函暨檢
    附陳彥傑、何恩緹帳戶之客戶基本資料、元大商業銀行股份
    有限公司110年4月7日元銀字第11000 04366號函暨檢附黃柏
    銓帳戶之客戶基本資料，以及匯款入被告一銀帳戶之謝昭凌
    、黃柏銓、陳彥傑等人分別遭判處罪刑或經檢察官為不起訴
    處分之判決書、不起訴處分書（見本院卷第125至126、141
    至145、147至149、151至169頁）在卷可按。是被告將公訴
    意旨所指中小企銀帳戶及其所稱一銀帳戶之存摺、提款卡及
    密碼寄交他人後，該中小企銀帳戶遭詐騙集團用於收取告訴
    人遭詐騙款項，而該一銀帳戶則遭詐騙集團作為內部款項轉
    匯流通工具之事實，固堪認定。
　㈡惟刑法上幫助之行為，須有幫助他人犯罪之意思，如無此種
    故意，基於其他原因，以助成他人犯罪之結果，尚難以幫助
    論。而提供帳戶資料者，可能原因不一而足，必於提供時已
    明知或預見他人將持其所提供之帳戶作為詐欺取款之用，且
    該犯罪事實之發生也是其所希望或至少不違反其本意者，始
    能以刑法幫助詐欺罪相繩；反之，若係因遭詐欺而交付帳戶
    資料者，於交付之時，既未認識收受帳戶資料者將持以對他
    人從事詐欺犯罪，且該犯罪事實之發生亦非其心中所願，即
    與幫助詐欺罪之構成要件不合。
　㈢查被告於偵查中提出其與該LINE暱稱「○○○」之人之對話紀錄
    ，內容約略如下：
    ⒈被告於108年12月5日，為借款而與對方聯繫，其原本欲借
      款6至8萬元，之後增加至10萬元，且被告於LINE對話過程
      ，不斷與對方確認貸款金額、利息之計算方式及分期償還
      之期數，對方亦於LINE對話中詢問被告之工作內容、負債
      狀況、借款用途及每期可能還款之金額（見偵卷第39至45
      頁）。至此，被告與該暱稱「○○○」之人於LINE通訊軟體
      所為對話過程與一般民間借貸過程，實無重大差異可言。
    ⒉之後，對方要求被告提供雙證件正、反面照片，被告依指
      示提供，被告再詢問是否預扣第一期款及每月還款日期，
      對方亦逐一回答（見偵卷第45至51頁）；嗣對方表示核可
      借款後，對被告告稱須說明公司規定，並稱被告同意後始
      需提交資料，之後對方洋洋灑灑條列所謂之「公司規定」
      ，主要涉及利息之計算方式（每1萬元月息2百元，每30日
      一期）、還款方式（可隨時償還本金或僅清償利息）、遲
      繳之罰款計算方式，並提及「第一次配合，公司沒有你的
      信用資料，所以，你的收款帳戶，公司會做帳戶調查，確
      認收款帳戶，沒有法扣、強扣、控管等問題，確保你的借
      款公司放款時，是整筆的」云云，復要求被告見面簽立本
      票（見偵卷第53至57頁）。至此，被告與該自稱「○○○」
      之對話內容，均圍繞借貸相關事項及信用查核過程，難認
      被告此時能意識到對方與其對話之主要目的在索討帳戶資
      料。
    ⒊被告繼而依指示填寫姓名、身分證字號、公司名稱、公司
      地址、借款金額、借款用途、現居地址、電話等資料，再
      依指示傳送一銀帳戶存摺及提款卡之照片、其手持身分證
      之照片、餘額不足明細單之照片予對方，對方則與被告相
      約於108年12月10日見面，並表示將與被告見面並簽立本
      票及借款契約，甚至於對話中表明「會先跟你確定你的借
      款金額到帳後才會簽合約跟本票」、「錢沒到你敢簽嗎」
      等語（見偵卷第59至81頁），此等對話內容，實足以使一
      般人信賴所接洽者確係民間借款業者無疑。
    ⒋至108年12月6日，被告詢問「合約出來了嗎」，對方遂於L
      INE對話中張貼所謂之「借款合同」，並就被告針對該「
      借款合同」中關於本票開立方式、利息計算方式等項所提
      出之疑問詳細回答，之後要求被告依合約內容提供帳戶之
      存摺、提款卡。被告雖表示「感覺怪怪的」、「寄給你這
      樣我不就沒有辦法用」、「我也只是怕拿不回來」等語，
      但對方出言安撫，並稱於放款當日一併交還，進而教導被
      告如何前往7-11便利超商寄送，甚至傳送所謂「免責書」
      予被告，表示帳戶存摺及提款卡寄交後，若有任何問題由
      收受存摺及提款卡之人負責等語（見偵卷第81至107頁）
      。則被告與該LINE暱稱「○○○」之人對話過程中，雖曾一
      度懷疑交付帳戶之正當性，然對方出言安撫，甚至提出所
      謂「免責書」取信被告，則被告未能正確認知對方意欲取
      得其帳戶存摺、提款卡及密碼作為收取詐騙款項之工具，
      亦難謂與常情有違。
    ⒌至108年12月7日，被告表示欲增加借款金額至15萬元，對
      方表示須提供兩個帳戶，被告應允後，雙方再就借款交付
      時間、利息計算方式、見面簽約地點，乃至增貸核准之可
      能性，多次對話，之後對方表示公司業已同意增貸，而被
      告則於翌日（同年月8日）依指示傳送中小企銀帳戶之存
      摺、提款卡及餘額不足明細單之照片予對方，之後對方又
      重新傳送借款金額為15萬元之所謂「借款合同」，被告則
      前往7-11便利超商依對方指示將一銀帳戶及中小企銀帳戶
      之存摺、提款卡寄出，對方並指示被告填寫所謂「宅配單
      」，要求被告登記宅配時間及「一些信息，財務審核要用
      到」，被告遂於對方傳送之「宅配單」上「帳戶密碼」項
      下，填入一銀帳戶及中小企銀帳戶之提款卡密碼（見偵卷
      第115至187頁）。
    ⒍至108年12月9日，被告詢問對方是否收到存摺及提款卡，
      並詢問對方此次借款有無影響其日後辦理汽車貸款之可能
      ，對方表示並無影響（見偵卷第189至191頁）。至同年月
      10日，被告仍多次詢問貸款進度，對方一一回覆，甚至再
      次詢問「你不會是法扣帳戶或警示戶吧」（見偵卷第193
      至201頁）。嗣於同年月11日，被告接獲第一商業銀行傳
      送訊息通知上開一銀帳戶當日提款次數已達四次，乃於LI
      NE對話中詢問對方，對方仍稱係財務測試，除繼續安撫被
      告外，另與被告約定明日下午5點左右在台中7-11○○門市
      見面簽約，然於同年月12日下午4時56分許，對方以LINE
      對被告稱其遭人舉報私人借款，現在警局，將放款時間及
      相約見面時間延至次日，並稱將補償被告3千元之車馬費
      及免除第一個月之利息。然至同年月13日，被告即遭銀行
      通知被設定為警示帳戶，被告多次於LINE對話中呼叫對方
      ，而對方則全無回應（見偵卷第215至247頁）。
    ⒎綜上LINE對話內容可知，該LINE暱稱「○○○」之人與被告接
      洽之初，即以貸款為由對被告進行詐騙，目的係為取得被
      告之金融帳戶存摺、提款卡及密碼，並於被告產生懷疑時
      ，以諸多手段進行安撫；而於其取得被告之一銀帳戶、中
      小企銀帳戶存摺、提款卡及密碼後，仍繼續與被告虛與委
      蛇，意欲延長上開帳戶使用時間，減低被告懷疑，甚至提
      出免除第一個月之利息及加付3千元車馬費之優惠條件，
      凡此種種，均顯示該LINE暱稱「○○○」之人確係趁被告需
      款孔急，佯稱民間借貸而詐騙被告之金融帳戶無疑。
　㈣況，被告依指示寄交上開一銀帳戶後，被告任職之○○○○○股份
    有限公司於108年12月10日將被告之薪資30,709元轉入該帳
    戶，惟於同年月11日遭提領一空，此有被告提出之上開一銀
    帳戶存摺影本、○○○○○股份有限公司出具之在職證明書可證
    （見本院卷第55至61、75頁），並經本院向第一商業銀行虎
    尾分行函詢查明屬實，有該行110年3月4日一虎尾字第00030
    號函及該函檢附之存摺存款客戶歷史交易明細表（見本院卷
    第81至115頁）在卷可參。衡以前開一銀帳戶為被告之薪資
    轉帳帳戶，且被告寄交該帳戶當時，當月薪資尚未存入，衡
    情若非遭詐騙，被告實無將該帳戶之存摺、提款卡交付他人
    以致自身無法領取薪資之可能。
　㈤又現今社會經濟狀況，有信用瑕疵之民眾貸款不易，為求獲
    取貸款解決燃眉之急，對於代辦貸款公司之要求，多會全力
    配合。詐欺集團利用此等民眾急於獲得貸款之急迫情形，佯
    以創造金流增加貸款獲准機率或查核帳戶有無遭強制執行扣
    款等說詞，鼓動民眾交付金融帳戶而詐取金融帳戶資料之情
    形，時有所聞，而民眾對於社會事物之警覺或風險評估，每
    每因人而異，且詐騙手法日新月異，有相當學歷及知識經驗
    者遭詐騙之情形並非罕見，顯見詐欺集團所施用之詐術手段
    並非僅憑學識、工作或社會經驗即可全然知悉。再者，近來
    因人頭帳戶取得日益困難，詐欺集團為取得人頭帳戶，或以
    高價收購，或以詐騙方式取得，若一般人會因詐欺集團成員
    言詞相誘而陷於錯誤，進而交付鉅額財物，則金融帳戶之持
    有人亦有可能因相同原因陷於錯誤，並交付金融帳戶之存摺
    、提款卡及密碼，自不能徒以客觀合理之智識經驗為基準，
    遽推論被告必具相同警覺程度，而對構成犯罪之事實必有預
    見。被告為88年5月生，於108年12月提供中小企銀帳戶與一
    銀帳戶之存摺、提款卡及密碼予他人時，甫滿20歲，依其年
    齡及其自陳之智識程度及工作經驗，其教育程度雖非低落，
    但社會歷練尚淺，其因需款孔急，未及深思利弊得失，即順
    應詐欺集團成員假冒貸款業者之要求，為順利取得貸款乃交
    付本案中小企銀帳戶及一銀帳戶資料，致遭詐欺集團利用，
    此思慮未周與其主觀上預見及容任他人遂行不法行為，並無
    必然關連性，自不得遽予推論被告於寄交上開帳戶之存摺、
    提款卡並告知密碼當時，對於上開帳戶將遭持以作為詐欺取
    財或遮斷金流之不法用途乙事，確已明知或可得而知，而具
    有幫助詐欺取財或幫助洗錢之不確定故意。至被告於原審行
    準備程序中雖為認罪之表示，然其於原審審理中，仍辯稱係
    為辦理貸款而將帳戶寄出（見原審卷第66頁），且被告於原
    審行準備程序時已陳稱：「我目前是在當兵，我個人的想法
    是希望案子可以趕快結束，我想要簽署志願役」、「志願役
    如果是判緩刑，是要等緩刑結束才能簽署，如果是判易科罰
    金，是要易科罰金執行完畢後才能簽署，我是7月22入伍，
    我希望能夠在義務役的4個月內有結果，我想要在服役中簽
    署志願役」等語（見原審卷第35頁），則依被告上開供述內
    容，足認被告確係因欲簽署志願役，欲使案件提早終結而於
    原審為認罪之表示，此部分自白內容既與前述證據調查結果
    不符，難認屬實，無從據為不利於被告之認定。
　㈥綜上所述，本件依卷存事證，尚不足以使本院確信被告提供
    中小企銀帳戶及一銀帳戶之存摺、提款卡及密碼當時，係出
    於幫助詐欺或洗錢、幫助洗錢之犯意所為，應認被告犯罪尚
    屬不能證明。
六、原審未查，以被告犯幫助詐欺取財罪事證明確為由，逕予論
    罪科刑，實有違誤。檢察官上訴意旨以被告另涉洗錢或幫助
    洗錢犯行，而原審就此並未論及為由，指摘原判決不當，揆
    諸前揭說明，固無可取，然原判決既有違誤，仍應由本院依
    職權撤銷改判，諭知被告無罪，以示平允。
據上論斷，應依刑事訴訟法第369條第1項前段、第364條、第301
條第1項，判決如主文。
本案經檢察官黃瑞盛提起公訴，檢察官林豐正提起上訴，檢察官
蔡麗宜於本院到庭執行職務。
中　　華　　民　　國　　110 　年　　6 　　月　　3 　　日
                  刑事第七庭    審判長法　官  吳勇輝
                                      法　官  吳錦佳
                                      法　官  周紹武
以上正本證明與原本無異。
檢察官如不服本判決應於收受本判決後20日內向本院提出上訴書
，其未敘述上訴理由者並得於提起上訴後20日內向本院補提理由
書。
本件被告不得上訴。
　　　　　　　　　　　　　　　　　　　書記官  楊宗倫 　
中　　華　　民　　國　　110 　年　　6 　　月　　3 　　日